【裁判字號】    93,訴,978
【裁判日期】    950407
【裁判案由】    修復漏水
【裁判全文】
臺灣士林地方法院民事判決               93年度訴字第978號
原      告  丁○○
訴訟代理人  陳建勳律師
複代理人    周建才律師
被      告  甲○○
訴訟代理人  蘇錦霞律師
被      告  丙○○
訴訟代理人  謝啟明律師
訴訟代理人  杜英達律師
上列當事人間修復漏水事件，本院於民國95年3 月21日言詞辯論
終結，判決如下：
    主  文
被告甲○○應給付原告新臺幣柒拾萬貳仟貳佰陸拾元。
原告其餘之訴駁回。
訴訟費用由被告甲○○負擔十分之六，餘由原告負擔。
本判決第一項於原告以新臺幣貳拾伍萬元為被告甲○○擔保後，
得假執行；但被告甲○○如以新臺幣柒拾萬貳仟貳佰陸拾元為
原告預供擔保或提存，得免為假執行。
原告其餘假執行之聲請駁回。
    事實及理由
一、按訴狀送達後，原告不得將原訴變更或追加他訴，但請求之
    基礎同一，擴張或減縮應受判決事項之聲明，或不甚礙被告
    之防禦及訴訟之終結者，不在此限，民事訴訟法第255 條第
    1 項第2 款、第3 款、第7 款分別定有明文。原告起訴狀所
    列被告僅有甲○○一人，其聲明為：「(1)被告甲○○應將坐
    落於臺北市○○○路79號5 樓、6 樓房屋，依附表所列方式
    修繕之。(2)被告應給付原告新臺幣（下同）381,240 元，及
    自民國93年6 月21日起至修復日止，按月依28,905元計算之
    損害金。(3)聲明第2 項部分，原告願供擔保，請准宣告假執
    行。」嗣於94年4 月8 日追加丙○○為被告，並變更其聲明
    為：「(1)被告甲○○、丙○○應將坐落於臺北市○○○路79
    號5 樓、6 樓房屋，依附表所列方式修繕之。(2)被告甲○○
    、丙○○應連帶給付原告689,082 元，及自93年6 月21日起
    至修復日止，按月給付32,225元。(3)聲明第2 項部分，原告
    願供擔保，請准宣告假執行。」後因漏水已經修復，而於本
    院95年3 月21日言詞辯論期日撤回訴之聲明第1 項請求修繕
    部分。經核原告追加被告丙○○部分，不甚礙被告之防禦及
    訴訟之終結，而其請求金額之變更，復其基於同一事實，而
    擴張應受判決事項之聲明者，依前開法條規定，原告訴之變
    更追加應予准許，先予敘明。
二、原告起訴主張：
  (一)被告甲○○於76年7 月13日，以贈與為原因，登記取得臺北
    市○○○路79號6 樓建物（下稱「系爭6 樓建物」）之所有
    權；原告於92年8 月20日，以買賣為原因，登記取得臺北市
    ○○○路79號5 樓建物（下稱「系爭5 樓建物」）之所有權
    ，被告丙○○則為系爭6 樓建物之承租人。原告於92年9 月
    15日，以夫婿況衛星之名義，與訴外人乙○○訂立工程委託
    合約書，委託伊承攬系爭5 樓建物之室內裝修工程。詎於承
    包工人將室內天花板拆除，露出頂版底層時，赫然發現頂版
    嚴重浸潤漏水，水漬面積達二分之一左右，且已有混凝土剝
    離、鋼筋鏽蝕之現象，因漏水成因為系爭6 樓建物之衛浴冷
    熱水管及排水系統年久失修，產生破損滲漏所致，原告數度
    與所有權人即被告甲○○、承租人即被告丙○○交涉，均未
    獲置理。依民法第184 條、第191 條第1 項，被告甲○○應
    就原告所受損害，負賠償責任；被告丙○○承租系爭6 樓建
    物期間，因係實際占有使用該建物之人，亦有防止漏水以免
    侵害原告權利之義務，亦應連帶負損害賠償責任。
  (二)原告因系爭6樓建物漏水，所受損害為：
    1.相當租金之損害部分：因系爭6 樓建物滲、漏水，迄94年
      11月30日始修復，致原告買受系爭5 樓建物後閒置無法使
      用，受有相當房地總值按年息10% 計算之相當租金之損害
      ，即每月28,905元。爰請求自92年10月21日起至93年6 月
      20日止，共計231,240 元之相當租金之損害賠償，及自93
      年6 月21日起至被告修復之日（即94年11月30日）止，每
      月28,905元之損害賠償（計算式詳附件）。
    2.賠償訴外人乙○○150,000元之損害金：
      因被告遲未修復漏水，原告無法提供合於裝潢之建物予訴
      外人乙○○施作裝修工程，致訴外人乙○○向原告請求無
      法履約之損害15萬元，亦應由被告賠償。
    3.木門、牆壁之修復費用77,962元：系爭5 樓之木門、牆壁
      因漏水受損壞，其修繕之必要費用為74,250元（未稅），
      換算含稅價為77,962元。
    4.管理費：原告買受系爭5 樓建物後，雖因漏水無法居住使
      用，惟仍須按月繳交管理費3,320 元，該部分自係原告無
      法遷入使用之損害。自92年9 月份起至93年5 月份止，已
      繳交29,880元，應由被告連帶負賠償責任；此外，被告亦
      應連帶賠償原告自93年6 月21日起至修復日，按月3,320
      元之管理費損失。
    5.精神慰撫金20萬元：系爭5 樓建物漏水情形嚴重，致原告
      無法遷入使用，亦嚴重影響原告日後之居住品質，原告居
      住安寧之人格法益受有重大損害，爰依民法第194 條請求
      被告連帶賠償精神慰撫金20萬元。
  (三)並聲明請求判決：
    1.被告甲○○、丙○○應連帶給付原告689,082 元，及自93
      年6 月21日起至修復日（即94年11月30日）止，按月連帶
      給付32,225元。
    2.原告願供擔保，請准宣告假執行。
三、被告甲○○辯稱：
  (一)系爭5 樓房屋漏水並非系爭6 樓房屋水管破損之因素所致，
    原告之損害既非被告甲○○造成，且亦未舉證證明損害之程
    度，自不能請求被告甲○○賠償；原告並未舉證證明有租賃
    契約，不能請求租金之損害；原告自始未居住於系爭5 樓建
    物內，其居住安寧之人格權並未受到損害；原告係依規約繳
    交管理費，與漏水無關；給付訴外人乙○○15萬元之人並非
    原告，該15萬元應非原告之損害。
  (二)並聲明請求判決：
    1.原告之訴及假執行之聲請均駁回。
    2.如受不利判決，願供擔保請准宣告免為假執行。
四、被告丙○○辯稱：
  (一)被告丙○○為系爭6 樓建物之承租人，對系爭6 樓建物並無
    修繕義務，且已於原告反應漏水情形時，即時通知出租人，
    並無何故意或過失可言；原告並未舉證證明有租賃契約，不
    能請求租金之損害；原告始終未居住於系爭5 樓建物，自無
    可能受有「居住安寧之人格權」之損害；原告係依規約繳交
    管理費，與漏水無關；給付訴外人乙○○15萬元之人並非原
    告，該15萬元應非原告之損害。
  (二)並聲明請求判決：
    1.原告之訴駁回。
    2.如受不利判決，願供擔保請准宣告免為假執行。
五、兩造不爭執之事實：
  (一)被告甲○○於76年7 月13日，以贈與為原因，登記取得臺北
    市○○○路79號6 樓建物之所有權；原告於92年8 月20日，
    以買賣為原因，登記取得臺北市○○○路79號5 樓建物之所
    有權。有建物登記謄本附卷可稽。（本院93年度士簡調字第
    96號卷〈下稱「調解卷」〉，第16頁至第18頁參照）
  (二)系爭5 樓房屋之漏水情形，及該漏水情形已於94年11月30日
    修復之事實。並有照片附卷可稽（調解卷第23頁至30頁參照
    ），並經本院於93年11月9 日至現場勘驗無訛，有勘驗筆錄
    可資佐證（本院卷第31頁至第33頁、第163頁參照）。
  (三)系爭5 樓房屋核定契價共計628,951 元，有契稅繳款書附卷
    足憑（調解卷第32頁至第33頁參照）。
  (四)系爭5 樓房屋坐落於臺北市○○區○○段3 小段495 地號、
    494 地號，面積分別為77平方公尺、2,006 平方公尺，權利
    範圍均為59/2900 ，申報地價分別為86,431.2元、66,261元
    。有土地登記謄本存卷可參（調解卷第19頁至第20頁參照）
    。
  (五)原告自92年9月份起，按月繳交管理費3,320元。
  (六)被告丙○○於為系爭6 樓建物之承租人，承租期間至94年5
    月25日（本院卷第163頁參照）。
  (七)調解卷第21頁工程合約書之真正。
六、本件經本院整理並簡化之爭點為：
  (一)被告就原告房屋漏水，是否應負損害賠償責任？
  (二)如被告應負損害賠償責任，其應負責金額為若干？
  茲分述如下：
  (一)被告就原告房屋漏水，是否應負損害賠償責任？
    1.被告甲○○部分：
      (1)按地上之建築物或其他工作物所致他人權利之損害，由
        工作物之所有人負賠償責任，但對於設置或保管並無欠
        缺，或損害非因設置或保管有欠缺，或於防止損害之發
        生，已盡相當之注意者，不在此限，民法第191 條第1
        項定有明文，而前開法條所謂設置有欠缺，係指土地上
        之建築物或其他工作物，於建造之初即存有瑕疪而言。
        所謂保管有欠缺，係指於建造後未善為保管，致其物發
        生瑕疪而言（最高法院50年台上字第1464號判例參照）
        。又按專有部分之修繕、管理、維護，由各該區分所有
        權人為之，公寓大廈管理條例第10條第1 項亦有明文，
        從而被告甲○○就其專有部分（即系爭6 樓建物部分）
        自應盡修繕、管理、維護之責，如因未盡修繕、管理、
        維護責任致他人有損害，其就建築物之保管自有欠缺，
        而應依民法第191 條第1 項規定負損害賠償責任。
      (2)經查，本件原告所有之系爭5 樓建物漏水之原因，經本
        院囑託財團法人中華民國營建防水技術協會鑑定結果，
        該協會因二度無法進入系爭6 樓建物內進行複勘，而依
        初勘結果，認定：「因本案無法施行複勘，故僅能依初
        勘狀況作初步判為：可能因6 樓管線老舊破損、接頭脫
        落與浴室樓板防水功能失效等兩項成因，造成5 樓滲水
        之現象。」等語（本院卷第56頁參照）；嗣本院再依被
        告聲請囑託臺灣區水管工程工業同業公會鑑定，其鑑定
        結果為：「6 樓給水管試壓，經試壓結果，管路壓力不
        能占磅，有漏水現象；經查6 樓原給水管、熱水管埋設
        於樓地板內，管路漏水後蓄積在地板內延伸至各處，再
        慢慢往5 樓滲漏滴水」等語（本院卷第129 頁參照）。
        堪信系爭5 樓建物漏水之成因，係因系爭6 樓建物管線
        漏水所致，則被告甲○○對其所有之系爭6 樓建物，保
        管顯有欠缺，依前開法條規定，自應就原告之損失，負
        損害賠償責任。
    2.被告丙○○部分：
      按因故意或過失，不法侵害他人之權利者，負損害賠償責
      任，故意以背於善良風俗之方法，加損害於他人者，亦同
      ；又租賃物之修繕，除契約另有訂定或另有習慣外，由出
      租人負擔，民法第184 條第1 項、第429 條第1 項分別定
      有明文。復按民事訴訟當事人主張有利於己之事實者，就
      其事實有舉證之責任，亦為民事訴訟法第277 條所明定。
      原告主張被告丙○○應負修復漏水義務云云，與前開法條
      規定有悖，且原告就被告丙○○有何致原告受損害之侵權
      行為，並未舉證以實其說，況被告丙○○非系爭6 樓建物
      之所有權人，自亦非依民法第191 條第1 項所定應負損害
      賠償責任之人。準此，原告主張被告丙○○應與系爭6樓
      建物所有權人即被告甲○○連帶負侵權行為損害賠償責任
      ，即屬無稽，其請求丙○○連帶給付部分，應予駁回。
  (二)如被告應負損害賠償責任，其金額為若干？
    1.相當租金之損害部分：因系爭5 樓建物之漏水情形，迄94
      年11月30日始修復，致原告不能居住使用系爭房屋，則原
      告主張被告應賠償其自92年10月21日（晚於原告買受之日
      ）起至漏水修復之日止，相當租金之損害金，為有理由。
      又按城市地方之租金，以不超過土地及其建築物申報總價
      年息百分之十為限，此為土地法第97條第1 項所明定，而
      系爭5 樓建物位於天母西路，為天母商圈之中心地帶，附
      近商業活動繁盛，原告請求依房地總值年息10% 計算相當
      租金之損害，允為合理。依兩造不爭執事實(三)、(四)所示之
      建物核定契稅額及所坐落土地之申報地價，計算相當於租
      金之損害金為每月28,905元（計算式詳附件一所示）。而
      原告不能使用之時間為自92年10月21日起至94年11月30日
      止，共計25個月又10日，其相當租金之損害共計732,260
      元。
      * 計算式：28,905 x 25+28,905 x（10/30）=732,260
    2.賠償訴外人乙○○15萬元違約金部分：
      系爭5 樓建物之工程施作合約，係訴外人況衛星、乙○○
      所訂定（調解卷第21頁參照），且給付15萬元違約金予乙○○之人亦為況衛星而非原告，而訴外人乙○○亦於本院
      95 年3月21日言詞辯論期日到庭結證稱：「（系爭工程的
      接洽人）都是況衛星先生，我從未見過丁○○小姐」等語
      （本院卷第181 頁參照）。該15萬元違約金既非原告所支
      出，自難認係原告因系爭漏水事件所受之損害，原告請求
      被告賠償，亦非有據。
    3.木門、牆壁之修復費用77,962元部分：原告並未證明該木
      門、牆壁之損害係因漏水所致，其該部分之請求，應予駁
      回。
    4.管理費部分：原告繳交管理費予該公寓大廈管理委員會，
      ，係所有權人依住戶規約應負之義務，與「漏水」並無因
      果關係，亦與原告實際上是否得居住使用系爭房屋無涉。
      從而原告主張管理費之繳交亦係漏水所致之損害，請求被
      告賠償，洵無可取，該部分請求應予駁回。
    5.精神慰撫金20萬元部分：系爭5 樓房屋未裝修完成，原告
      亦自始未遷入使用，此為原告所自承，且經本院勘驗無訛
      ，則系爭漏水對原告之居住安寧自無影響，原告主張其居
      住安寧之人格權受有損害，依民法第194 條請求被告賠償
      精神慰撫金20萬元，洵非可採，該部分請求應予駁回。
七、綜上所述，原告依民法第184 條、第191 條第1 項規定，請
    求被告甲○○給付732,260 元，為有理由，應予准許；逾此
    部分之請求，則屬無據，應予駁回。
八、兩造陳明願供擔保，聲請宣告假執行及免為假執行，經核原
    告勝訴部分並無不合，爰分別酌定相當擔保金額予以准許；
    至原告敗訴部分，其假執行之聲請即失所附麗，應予以駁回
    。
九、本件事證已臻明確，兩造其餘主張舉證及攻擊防禦方法，於
    判決結果不生影響，無庸一一論述，併予敘明。
十、據上論結，原告之訴為一部有理由，一部無理由，依民事訴
    訟法第79條、第390 條第2 項、第392 條，判決如主文。
中    華    民    國    95    年    4     月    7     日
                  民事第二庭  法  官  王怡雯
以上正本證明與原本無異。
如對本判決上訴須於判決送達後20日內向本院提出上訴狀。
中    華    民    國    94    年    4     月    12    日
                              書記官  陳映羽


司法院資訊處製作；財團法人民間司法改革基金會備份。
